---
title: "학과 공모전_지자체 별 대중교통 인프라와 방한 외래관광 활성화 데이터분석"
author: "김예지"
date: "2024-11-07"
output: html_document
---

```{r setup, include=FALSE}
knitr::opts_chunk$set(echo = TRUE, warning = FALSE, message = FALSE)
```

## 패키지 설치 및 로드

```{r packages}
# install.packages("MASS")
# install.packages("aplpack")
# install.packages("corrplot")
# install.packages("ggplot2")

library(MASS)
library(aplpack)
library(corrplot)
library(ggplot2)
```

## 데이터 불러오기

```{r data}
travel <- read.csv(file="../data/travel1.csv", header=T, fileEncoding='euc-kr')
summary(travel)
attach(travel)
rownames(travel) <- 광역지자체
travel
```

---

## I. 서론

### 현황 분석

최근 몇 년 간 K-pop 등 K-문화 산업과 의료 관광 등 연관산업이 성장하며 2022년 이후부터 한국관광에 대한 세계의 관심도도 급격하게 계속해서 증가하는 추세이다. 한국관광데이터랩에서 제공하는 해외 한국 관광 관련 언급률과 방한관광 관심도 자료로, 실제로 인천국제공항 검색 데이터를 이용하여 실제 방한관광률과 강한 양의 상관관계(>0.72)를 보이는 데이터이다.

이에 비추어 보았을때, 한국 문화와 관광에 대한 관심이 실제로도 방한관광으로 이어지고 있음을 확인할수 있다. 해외에서 한국에 미치는 관심이 커지는 만큼, 한국에서 방한관광에 대한 보다 더 세밀한 연구가 필요하다.

방한 해외관광객이 서울권으로 몰리고, 그만큼 지역관광의 개선과 발전에 대해 수요가 커지고 있는 만큼, 본 연구는 한국관광을 오는 관광객들의 고려인프라 1순위인 교통문제에 초점을 맞추어 각 지역의 방한 관광 현황과 수집한 지역 별 대중교통 지표 사이에 관계성을 탐해보려 한다.

---

## II. 이론적 배경

### 1. 주제 선정

#### 분석 배경

- 개별여행 형태의 증가
  - 단체 여행 업체를 통하는 게 아닌 개별여행이나 항공권이나 숙소만 묶어 판매하는 air-tel 업체를 이용하는 여행형태가 증가하면서 외래관광객을 위한 교통의 고려 필요성이 증가했다.
  - 방한 관광의 서울권 쏠림 현상: 방한해외관광객들의 80% 이상이 서울로 몰리고 다른 지역권에서의 방한관광이 취약해지는 상황이 발생하고 있다.

### 2. 분석 전략 (프로세스)

아래 과정들을 통해 선정한 주제에 대해 분석해보려 한다.

- 1-1. 각 광역지자체 단위 데이터 수집: 방한관광 활성 관련지표 데이터 및 지역별 대중교통 지표 데이터 수집
- 1-2. 지역별 대중교통 핵심 지표 주성분 분석 및 종합지수 도출
- 1-3. 지역별 대중교통 종합지수 및 각 방한관광 관련 변수 관계 도출
- 1-4. 수집한 지역 대중교통 인프라 지표에 따른 방한관광 변수 비교

---

## III. 분석

### 1. 데이터 설명

사용한 데이터는 2023년 기준으로 수집된 데이터로, 여러 방한관광 뉴스 등을 참고해 한국관광공사 데이터랩, 한국교통안전공단, 교통카드 빅데이터 시스템에서 제공받은 자료들로 이루어져 있다. 이 데이터들은 방한관광 및 지역별 대중교통 지표를 나타내는 총 10개의 변수들로 이루어져 있으며, 총 17개의 광역지자체 단위 개체(행)으로 이루어져 있다.

- 개체: 각 광역지자체 단위 지역 (서울특별시 / 부산광역시 / 대구광역시 / 인천광역시 / 광주광역시 / 대전광역시 / 울산광역시 / 세종특별자치시 / 경기도 / 충청북도 / 충청남도 / 전라남도 / 경상북도 / 경상남도 / 제주특별자치도 / 강원특별자치도 / 전북특별자치도)

#### 1-1. 변수 설명

| 변수 | 설명 |
|------|------|
| 방문자수 | 특정 지역에 일상생활권(거주, 통근, 통학 등)을 벗어나 관광 등의 목적으로 한 장소(분석 대상 공간)에 일정시간 이상 체류한 사람 (연단위) |
| 소비액 | 지자체별 관광소비액, 해외발행 카드로 결제한 사람 (연단위) |
| 평균숙박기간 | 지자체별 관광소비액, 해외발행 카드로 결제한 사람 (1회 방문 당) |
| 평균요금 | 각 지자체 별 1회 탑승 대중교통(지하철, 버스) 요금 |
| (정류장) 공급도 | 시가화 면적(제공킬로미터) 대비 정류장 수 비율 |
| 접근소요시간(분) | 최초 탑승하는 대중교통 이용까지 걸리는 시간 |
| 환승대기시간(분) | 이용하는 대중교통 간 평균 다음 환승까지의 대기시간 |
| 환승이동시간(분) | 이용하는 대중교통 간 평균 다음 환승까지의 이동시간 |

#### 1-2. 변수별 분포적 특징

데이터의 분포를 고려해 대칭성과 선형성을 맞추어 분석을 진행하기 위해 로그변환 및 제곱근 변환을 진행하였다.

- 로그변환: 방문자수, 소비액, 공급도
- 제곱근변환: 평균숙박기간

##### 방문자수

```{r explore-visitors}
summary(방문자수)
hist(방문자수, main="방문자수 분포", xlab="방문자수", col="lightblue", border="white")
boxplot(log(방문자수) ~ 광역지자체,
        main="광역지자체별 log(방문자수)",
        las=2, cex.axis=0.6, col="lightblue")
hist(log(방문자수), main="log(방문자수) 분포", xlab="log(방문자수)", col="lightblue", border="white")
qqnorm(log(방문자수), main="QQ plot - log(방문자수)")
qqline(log(방문자수), col="red")
# 로그변환 후 정규분포를 따름
```

##### 소비액

```{r explore-expenditure}
summary(소비액)
hist(소비액, main="소비액 분포", xlab="소비액", col="lightyellow", border="white")
hist(log(소비액), main="log(소비액) 분포", xlab="log(소비액)", col="lightyellow", border="white")
qqnorm(log(소비액), main="QQ plot - log(소비액)")
qqline(log(소비액), col="red")
# 로그변환 후 정규분포에 가까워짐
```

##### 평균숙박기간 (제곱근 변환)

```{r explore-stay}
hist(평균숙박기간sqrt, main="평균숙박기간(sqrt) 분포", col="lightgreen", border="white")
hist((평균숙박기간sqrt)^2, main="평균숙박기간 분포", col="lightgreen", border="white")
qqnorm(평균숙박기간sqrt, main="QQ plot - 평균숙박기간sqrt")
qqline(평균숙박기간sqrt, col="red")
```

---

### 2. 분석 결과

#### 2-1. 종합지수 도출

다음과 같이 다섯개의 교통 지표를 주성분 분석을 이용하여 종합지수를 도출하였다.

##### 방문자수와 소비액 관계 탐색

```{r visitors-expenditure}
plot(log(방문자수) ~ log(소비액),
     main="log(방문자수) vs log(소비액)",
     pch=19, col="steelblue")
text(y=log(방문자수), x=log(소비액), label=rownames(travel), adj=0.1, cex=0.9)

# 일반 선형 회귀
m0 <- lm(log(방문자수) ~ log(소비액))
plot(log(방문자수) ~ log(소비액), main="일반 선형 회귀", pch=19, col="steelblue")
text(y=log(방문자수), x=log(소비액), label=rownames(travel), adj=0.1, cex=0.9)
abline(m0$coef, lty="dotted", col="red", lwd=2)

# 로버스트 회귀
m1 <- rlm(log(방문자수) ~ log(소비액))
plot(log(방문자수) ~ log(소비액), main="로버스트 회귀", pch=19, col="steelblue")
text(y=log(방문자수), x=log(소비액), label=rownames(travel), adj=0.1, cex=0.9)
abline(m1$coef, lty="dotted", col="darkgreen", lwd=2)

# 커널 밀도 추정
plot(density(log(방문자수)), main="log(방문자수) 커널 밀도")
density1 <- kde2d(log(방문자수), log(소비액), n=25)
image(density1, main="방문자수-소비액 밀도 추정")

# 배그플롯 및 로우에스 곡선
bagplot(x=log(소비액), y=log(방문자수), main="Bagplot - 방문자수 vs 소비액")
s1 <- lowess(log(방문자수) ~ log(소비액), f=1/2)
plot(log(방문자수) ~ log(소비액), main="Lowess 곡선 - 방문자수 vs 소비액", pch=19, col="steelblue")
lines(s1, col="red", lwd=2)
```

##### 방문자수와 평균숙박기간 관계 탐색

```{r visitors-stay}
a <- (평균숙박기간sqrt)^2

plot(log(방문자수) ~ a, main="log(방문자수) vs 평균숙박기간", pch=19, col="steelblue")
text(y=log(방문자수), x=a, label=rownames(travel), adj=0.1, cex=0.9)

# 일반 선형 회귀
m2 <- lm(log(방문자수) ~ a)
plot(log(방문자수) ~ a, main="일반 선형 회귀 - 방문자수 vs 숙박기간", pch=19, col="steelblue")
abline(m2$coef, lty="dotted", col="red", lwd=2)

# 로버스트 회귀
m3 <- rlm(log(방문자수) ~ a)
plot(log(방문자수) ~ a, main="로버스트 회귀 - 방문자수 vs 숙박기간", pch=19, col="steelblue")
abline(m3$coef, lty="dotted", col="darkgreen", lwd=2)

density2 <- kde2d(log(방문자수), a, n=25)
image(density2, main="방문자수-숙박기간 밀도 추정")

bagplot(x=log(방문자수), y=a, main="Bagplot - 방문자수 vs 숙박기간")
s2 <- lowess(log(방문자수) ~ a, f=1)
plot(log(방문자수) ~ a, main="Lowess 곡선 - 방문자수 vs 숙박기간", pch=19, col="steelblue")
lines(s2, col="red", lwd=2)
```

##### 교통 지표 분포 확인

```{r transport-dist}
par(mfrow=c(2,2))
hist(공급도, main="공급도 분포", col="plum", border="white")
hist(log(공급도), main="log(공급도) 분포", col="plum", border="white")
boxplot(공급도, main="boxplot of 공급도", col="plum")
boxplot(log(공급도), main="boxplot of log.공급도", col="plum")
par(mfrow=c(1,1))

par(mfrow=c(2,2))
hist(평균요금, main="평균요금 분포", col="lightyellow", border="white")
hist(접근소요시간_분, main="접근소요시간 분포", col="lightyellow", border="white")
hist(환승대기시간_분, main="환승대기시간 분포", col="lightyellow", border="white")
hist(환승이동시간_분, main="환승이동시간 분포", col="lightyellow", border="white")
par(mfrow=c(1,1))

par(mfrow=c(1,3))
qqnorm(접근소요시간_분, main="QQ - 접근소요시간")
qqline(접근소요시간_분, col="red")
qqnorm(환승대기시간_분, main="QQ - 환승대기시간")
qqline(환승대기시간_분, col="red")
qqnorm(log(환승대기시간_분), main="QQ - log(환승대기시간)")
qqline(log(환승대기시간_분), col="red")
par(mfrow=c(1,1))
```

##### 상관관계 분석

```{r correlation}
travel.b <- data.frame(방문자수, 소비액, 평균숙박기간sqrt, 공급도, 평균요금,
                       접근소요시간_분, 환승이동시간_분, 환승대기시간_분, 수단목적비)
b <- cor(travel.b)
b

corrplot(b, method="color",
         col=colorRampPalette(c("red","white","blue"))(200),
         addCoef.col="black", number.cex=0.7,
         tl.cex=0.8, tl.col="black")
```

##### 군집 분석

```{r clustering}
# 엘보우 방법으로 최적 군집 수 탐색
wss <- (nrow(travel.b)-1) * sum(apply(travel.b, 2, var))
for (i in 2:10) wss[i] <- sum(kmeans(travel.b, centers=i)$withinss)
plot(1:10, wss, type="b", pch=19, frame=FALSE,
     main="엘보우 방법 - 최적 군집 수",
     xlab="Number of clusters", ylab="Within-cluster sum of squares",
     col="steelblue")

# 계층적 군집화 (교통 지표 5개)
travel.d <- travel[, c(9:13, 16)]
dist_matrix <- dist(travel.d)
hc <- hclust(dist_matrix, method="complete")

plot(hc, main="Hierarchical Clustering Dendrogram", sub="", xlab="")
rect.hclust(hc, k=4, border="red")
hc1 <- cutree(hc, k=4)
table(hc1)

# 군집 결과 시각화
travel$cluster <- as.factor(hc1)
ggplot(travel, aes(x=log(공급도), y=접근소요시간_분, color=cluster, label=광역지자체)) +
  geom_point(size=3) +
  geom_text(vjust=-0.8, size=3) +
  labs(title="군집 결과 - 공급도 vs 접근소요시간", x="log(공급도)", y="접근소요시간(분)") +
  theme_minimal()
```

##### 주성분 분석 (PCA) - 관광 변수 종합지수

```{r pca-tourism}
travel.a <- data.frame(방문자수, 소비액, 평균숙박기간sqrt)
pca_result <- prcomp(travel.a, scale=TRUE)
summary(pca_result)

# 첫 번째 주성분을 관광 종합지수로 사용
weights <- pca_result$rotation[, 1]
index <- 방문자수*weights[1] + 소비액*weights[2] + 평균숙박기간sqrt*weights[3]
index

hist(index, main="관광 종합지수 분포", xlab="종합지수", col="skyblue", border="white")
```

##### 주성분 분석 (PCA) - 교통 지표 종합지수

```{r pca-transport}
travel.e <- data.frame(log(공급도), 평균요금, 접근소요시간_분, 환승대기시간_분, 환승이동시간_분)

# travel.e 원본에 scale=TRUE 옵션으로 표준화 후 PCA 수행
pca_result <- prcomp(travel.e, scale=TRUE)
summary(pca_result)

# 주성분 로딩 및 설명 분산 비율
pca_result$rotation
pca_result$sdev^2 / sum(pca_result$sdev^2)
cumsum(pca_result$sdev^2 / sum(pca_result$sdev^2))

# 스크리 플롯
plot(pca_result$sdev^2 / sum(pca_result$sdev^2), type="b", pch=19,
     main="스크리 플롯 - 교통 지표 PCA",
     xlab="주성분", ylab="설명된 분산 비율",
     col="steelblue")

# 첫 번째 주성분 로딩값을 가중치로 원점수에 곱해 종합지수 산출
# travel.e 구성과 동일하게 log(공급도) 사용
weights <- pca_result$rotation[, 1]
index <- log(공급도)*weights[1] + 평균요금*weights[2] + 접근소요시간_분*weights[3] +
         환승대기시간_분*weights[4] + 환승이동시간_분*weights[5]

travel.e$종합지수 <- index
travel$종합지수 <- travel.e$종합지수
travel.e
travel

# 지자체별 종합지수 막대그래프
ggplot(travel, aes(x=reorder(광역지자체, 종합지수), y=종합지수, fill=종합지수)) +
  geom_bar(stat="identity") +
  coord_flip() +
  scale_fill_gradient(low="lightblue", high="steelblue") +
  labs(title="지자체별 교통 종합지수", x="광역지자체", y="종합지수") +
  theme_minimal()

# PCA 결과 시각화 (PC1 vs PC2)
pca_df <- data.frame(pca_result$x)
ggplot(pca_df, aes(PC1, PC2)) +
  geom_point(size=3, col="steelblue") +
  geom_text(label=rownames(travel), vjust=-0.8, size=3) +
  labs(title="PCA: PC1 vs PC2", x="Principal Component 1", y="Principal Component 2") +
  theme_minimal()
```

#### 2-2. 종합지수와 관광변수의 다중회귀

이 교통 지표들을 통해 도출해낸 대중교통 종합지수에 따라 방한외래관광 변수인 방문자수, 소비액, 평균숙박기간과의 다중회귀분석을 도출해냈다.

```{r regression}
M <- lm(travel$종합지수 ~ log(방문자수) + log(소비액) + (평균숙박기간sqrt)^2)
summary(M)

# 회귀 진단 플롯
par(mfrow=c(2,2))
plot(M)
par(mfrow=c(1,1))
```

다중회귀결과와 세 개의 변수 중에서 유의하게 관련성이 보이는 회귀계수는 방문자수와 소비액의 회귀계수였으며, 이에 따라 종합지수와 세 방한관광 변수의 회귀식은

**y = 16.498 * log(방문자수) - 10.782 * log(소비액)**

으로 도출되었다. 따라서, 수집된 대중교통 지표들의 종합지수와 관련있는 변수는 방문자수와 소비액으로 보여진다.

#### 2-3. 교통 상위지역과 취약지역 도출

```{r group-comparison, error=TRUE}
# 종합지수 순위 기반으로 상위 3개, 하위 3개 지역 추출
# 고정값이 아닌 순위 기반으로 추출하여 데이터 변경에도 항상 정확히 3개씩 뽑힘
top3_cutoff    <- sort(travel$종합지수, decreasing=TRUE)[3]
bottom3_cutoff <- sort(travel$종합지수)[3]

group_top    <- travel[travel$종합지수 >= top3_cutoff, ]
group_bottom <- travel[travel$종합지수 <= bottom3_cutoff, ]

cat("--- 상위 3개 지역 ---\n")
print(rownames(group_top))
group_top

cat("--- 하위 3개 지역 ---\n")
print(rownames(group_bottom))
group_bottom

# 두 그룹 관광 변수 기술통계 비교
cat("--- 상위 지역 기술통계 ---\n")
summary(group_top[, c("방문자수", "소비액", "평균숙박기간sqrt")])
cat("--- 하위 지역 기술통계 ---\n")
summary(group_bottom[, c("방문자수", "소비액", "평균숙박기간sqrt")])

# 윌콕슨 검정 (샘플 수 n=3으로 참고용, error=TRUE 로 오류 시에도 계속 진행)
result <- wilcox.test(group_top$방문자수, group_bottom$방문자수)
print(result)

result <- wilcox.test(group_top$소비액, group_bottom$소비액)
print(result)

result <- wilcox.test(group_top$평균숙박기간sqrt, group_bottom$평균숙박기간sqrt)
print(result)

# 상위/하위 지역 비교 시각화
group_top$그룹    <- "상위"
group_bottom$그룹 <- "하위"
group_compare <- rbind(group_top, group_bottom)

ggplot(group_compare, aes(x=그룹, y=방문자수, fill=그룹)) +
  geom_boxplot(alpha=0.7) +
  geom_jitter(width=0.1, size=2) +
  labs(title="상위/하위 지역 방문자수 비교", x="그룹", y="방문자수") +
  theme_minimal()

ggplot(group_compare, aes(x=그룹, y=소비액, fill=그룹)) +
  geom_boxplot(alpha=0.7) +
  geom_jitter(width=0.1, size=2) +
  labs(title="상위/하위 지역 소비액 비교", x="그룹", y="소비액") +
  theme_minimal()
```

---

## IV. 결론

### 1. 분석 활용 전략

#### 1-1. 시사점

위와 같은 분석에 따라 수집한 지역별 지표인 정류장공급도, 평균요금, 환승대기시간, 환승이동시간, 접근소요시간 의 경우 외래관광으로 각 지역을 방문한 방문자수와 소비액에만 영향을 끼친다는 결론이 나왔으며, 종합지수를 통해 상위지역과 하위지역을 도출하였을 때 대중교통 환경 상위지역은 세종, 경기, 제주 로 나왔으며 하위지역은 광주, 대전, 강원으로 도출되었다.

#### 1-2. 기대효과

만약 지하철에 관한 대중교통 지표가 확대되고 외국인 관광객만을 대상으로하는 관광변수(더 많은 설문, 지역별 검색량)가 확대되어 조사되어진다면 더 정확한 정보를 얻을수 있을 것이라 기대된다.

### 2. 한계점

이 분석의 경우 지하철의 세부적인 변수값을 포함시키지 못하여 대중교통 중 버스에 관한 부분을 더 큰 비중으로 고려했으며, 외국인 방문객만을 대상으로 하는 변수인 방문자수, 시도별 평균숙박기간을 사용해 기준에 관광활성화 변수 지표로 쓰이는 모든 분야를 다루지 못했다는 점에 한계점이 있다. 따라서 이번 결과의 경우 광주, 대전, 강원도의 버스환경을 개선하고 추후 더 정밀한 데이터가 확보된다면 보다 정확한 분석이 가능할 것으로 보인다.

---

## V. 스타 플롯 시각화

```{r star-plot}
x <- travel[, 9:13]
stars(x, scale=T, col.stars=1:17, segments=T,
      main="지자체별 교통 지표 스타 플롯")
```

---

---

# 공모전 이후 개선 방향

---

## 1. 윌콕슨 검정의 한계와 대안

본 분석에서 상위/하위 지역 비교에 윌콕슨 순위합 검정을 사용하였으나, 각 그룹의 샘플 수가 3개에 불과하여 통계적으로 충분한 검정력을 확보하기 어렵다. n=3인 경우 윌콕슨 검정은 유의수준 0.05에서 귀무가설을 기각할 수 있는 경우의 수 자체가 극히 제한되며, 실질적인 차이가 있더라도 통계적으로 감지하지 못할 가능성이 높다.

### 대안 1. 순열 검정 (Permutation Test)

샘플 수에 관계없이 가능한 모든 순열 조합을 기반으로 p-value를 계산하는 방법으로, 소표본에서 가장 적합한 비모수 검정이다.

```{r permutation-test, eval=FALSE}
# install.packages("coin")
library(coin)

방문자수_group <- c(group_top$방문자수, group_bottom$방문자수)
label <- factor(c(rep("top", nrow(group_top)), rep("bottom", nrow(group_bottom))))

oneway_test(방문자수_group ~ label, distribution="exact")
```

### 대안 2. 그룹 기준 확장 (상위/하위 5개 지역)

상위 3개 대신 상위 5개, 하위 5개로 그룹을 확장하면 검정력을 높이고 보다 안정적인 결과를 얻을 수 있다. 본 분석과 동일하게 순위 기반으로 추출한다.

```{r expanded-group, eval=FALSE}
# 순위 기반으로 상위/하위 5개 지역 추출
top5_cutoff    <- sort(travel$종합지수, decreasing=TRUE)[5]
bottom5_cutoff <- sort(travel$종합지수)[5]

group_top5    <- travel[travel$종합지수 >= top5_cutoff, ]
group_bottom5 <- travel[travel$종합지수 <= bottom5_cutoff, ]

result <- wilcox.test(group_top5$방문자수, group_bottom5$방문자수, exact=FALSE)
print(result)

result <- wilcox.test(group_top5$소비액, group_bottom5$소비액, exact=FALSE)
print(result)
```

### 대안 3. 기술통계 기반 비교

통계 검정보다 평균, 중앙값, 범위를 직접 비교하는 방식으로, 소표본에서 오히려 더 정직하고 해석이 용이한 방법이다.

```{r descriptive-comparison, eval=FALSE}
desc_top <- data.frame(
  변수 = c("방문자수", "소비액", "평균숙박기간"),
  상위평균 = c(mean(group_top$방문자수),
               mean(group_top$소비액),
               mean((group_top$평균숙박기간sqrt)^2)),
  하위평균 = c(mean(group_bottom$방문자수),
               mean(group_bottom$소비액),
               mean((group_bottom$평균숙박기간sqrt)^2))
)
desc_top$차이 <- desc_top$상위평균 - desc_top$하위평균
print(desc_top)
```

---

## 2. 주성분 분석(PCA) 해석의 한계와 개선 방향

### 현재 분석의 문제점

본 분석에서는 PCA의 첫 번째 주성분(PC1)을 곧바로 종합지수로 채택하였다. 그러나 이 접근에는 아래와 같은 해석상의 주의가 필요하다.

**문제 1. PC1의 설명력 확인 없이 단독 사용**

PC1은 데이터의 분산을 가장 많이 설명하는 방향일 뿐, 반드시 우리가 측정하려는 개념(교통 인프라 수준)과 일치하지 않을 수 있다. 본 분석에서는 PC1의 누적 설명 분산 비율이 충분한지(통상 60~70% 이상) 확인하고 명시하는 과정이 생략되었다. 설명력이 낮다면 PC2, PC3를 추가로 고려해야 한다.

**문제 2. 주성분 로딩 부호와 방향 미검토**

PCA 로딩값의 부호는 실행할 때마다 임의로 반전될 수 있다. 따라서 로딩값이 양수라고 해서 반드시 해당 변수가 종합지수에 긍정적으로 기여한다고 해석해서는 안 된다. 예를 들어 접근소요시간, 환승대기시간은 클수록 교통이 불편한 변수이므로, 이 변수들의 로딩 부호가 양수인지 음수인지에 따라 PC1의 방향(높을수록 좋은 교통인지 나쁜 교통인지)이 결정된다. 본 분석에서는 이 부분을 명시적으로 검토하지 않았다.

**문제 3. 원점수(raw score)로 종합지수 계산**

종합지수 산출 시 원점수에 로딩값을 곱하는 방식을 사용하였는데, 변수 간 단위와 스케일이 다를 경우 특정 변수가 지수에 과도하게 영향을 미칠 수 있다. 표준화된 주성분 점수(pca_result$x)를 직접 사용하는 것이 더 적절하다.

**문제 4. PC1이 지역 규모 차이를 반영할 가능성**

PC1이 교통 인프라의 질적 수준이 아닌 단순히 지역 규모(서울·경기 vs 지방)의 차이를 반영하고 있을 가능성이 있다. 이 경우 종합지수로 해석하는 것은 과잉 해석이 될 수 있으며, 바이플롯(biplot)을 통해 각 변수와 주성분의 관계를 시각적으로 확인하는 과정이 필요하다.

### 개선 코드

```{r pca-improved, eval=FALSE}
travel.e <- data.frame(log(공급도), 평균요금, 접근소요시간_분,
                       환승대기시간_분, 환승이동시간_분)
data_scaled <- scale(travel.e)

pca_result <- prcomp(data_scaled, scale.=TRUE)

# 1. 각 주성분의 설명 분산 비율 확인
var_explained <- pca_result$sdev^2 / sum(pca_result$sdev^2)
cum_var <- cumsum(var_explained)

cat("각 주성분 설명 분산 비율:\n")
print(round(var_explained, 3))
cat("누적 설명 분산 비율:\n")
print(round(cum_var, 3))
# PC1의 설명력이 60% 이상이면 단독 사용 가능
# 그렇지 않으면 PC2까지 포함 검토

# 2. 로딩값 부호 및 방향 확인
cat("\nPC1 로딩값:\n")
print(pca_result$rotation[, 1])
# 접근소요시간, 환승대기시간 등은 클수록 불리한 변수
# 로딩 부호가 양수라면 PC1이 높을수록 교통이 불편한 방향을 의미
# 필요시 부호 반전 후 사용: pca_result$x[,1] * -1

# 3. 표준화된 주성분 점수로 종합지수 계산 (권장)
travel$종합지수_개선 <- pca_result$x[, 1]

# PC1 설명력 부족 시 PC1+PC2 가중 합산
w1 <- var_explained[1]
w2 <- var_explained[2]
travel$종합지수_2pc <- (pca_result$x[,1] * w1 + pca_result$x[,2] * w2) / (w1 + w2)

# 4. 바이플롯으로 변수-주성분 관계 시각화 (ggplot2)
library(ggrepel)

scores   <- as.data.frame(pca_result$x[, 1:2])
scores$지자체 <- rownames(travel)
scale_factor <- max(abs(scores[,1:2])) / max(abs(pca_result$rotation[,1:2])) * 0.55
loadings <- as.data.frame(pca_result$rotation[, 1:2] * scale_factor)
loadings$변수 <- c("log(공급도)", "평균요금", "접근소요시간", "환승대기시간", "환승이동시간")
var_exp  <- round(pca_result$sdev^2 / sum(pca_result$sdev^2) * 100, 1)

ggplot() +
  annotate("path",
           x = cos(seq(0, 2*pi, length.out=200)) * max(abs(scores[,1:2])) * 0.9,
           y = sin(seq(0, 2*pi, length.out=200)) * max(abs(scores[,1:2])) * 0.9,
           color="gray88", linewidth=0.4, linetype="dashed") +
  geom_hline(yintercept=0, color="gray80", linewidth=0.4) +
  geom_vline(xintercept=0, color="gray80", linewidth=0.4) +
  geom_segment(data=loadings,
               aes(x=0, y=0, xend=PC1, yend=PC2),
               arrow=arrow(length=unit(0.22,"cm"), type="closed"),
               color="#E53935", linewidth=0.75) +
  geom_label(data=loadings,
             aes(x=PC1*1.18, y=PC2*1.18, label=변수),
             color="#B71C1C", fill="white", size=3.1,
             linewidth=0.2, label.padding=unit(0.15,"lines")) +
  geom_point(data=scores,
             aes(x=PC1, y=PC2),
             color="#1565C0", size=2.4, alpha=0.85) +
  geom_text_repel(data=scores,
                  aes(x=PC1, y=PC2, label=지자체),
                  color="#1A237E", size=2.9,
                  max.overlaps=20,
                  box.padding=0.4, point.padding=0.2,
                  segment.color="gray70", segment.size=0.3) +
  labs(title="PCA Biplot — 교통 지표",
       x=paste0("PC1  (", var_exp[1], "%)"),
       y=paste0("PC2  (", var_exp[2], "%)"),
       caption="빨간 화살표: 교통 지표 로딩 방향  |  파란 점: 광역지자체") +
  theme_minimal(base_size=11) +
  theme(plot.title=element_text(face="bold", hjust=0.5, size=13),
        plot.caption=element_text(color="gray55", size=8, hjust=0.5),
        panel.grid=element_blank(),
        axis.title=element_text(color="gray40"))
```
